臺灣板橋地方法院刑事判決
                                     93年度簡上字第508號
公  訴  人  臺灣板橋地方法院檢察署檢察官
上  訴  人
即  被  告  陳進福


            羅麗玉


共      同
選任辯護人  陳慶尚律師
            陳祥彬律師
            吳文升律師
上列上訴人即被告等因違反著作權法案件，不服本院93年度簡字
第2269號中華民國93年7 月19日第一審判決（聲請簡易判決處刑
案號：93年度偵字第689 號、第7625號）提起上訴，本院判決如
下：
    主  文
原判決撤銷。
陳進福、羅麗玉均無罪。
    理  由
一、聲請意旨略以：緣被告陳進福前為經營製造桌曆、日曆、週
    曆、筆記本等商品之駿懋興業有限公司（下稱駿懋公司）負
    責人，被告羅麗玉當時受僱於被告陳進福，被告陳進福前曾
    向告訴人林英典以一年一次付款取得授權使用告訴人所拍攝
    照片並將授權照片存檔於電腦內，嗣後駿懋公司結束營業，
    被告陳進福並將電腦內營業用之資料（含告訴人前所授權給
    駿懋公司使用之照片）贈送給被告羅麗玉供營業上使用，被
    告羅麗玉則在臺北縣○○市○○路0 段000 號開設「金利揚行」
    ，經營與駿懋公司相同營業項目，並僱用被告陳進福擔任業
    務員，被告羅麗玉、陳進福均明知告訴人所拍攝之「黃山雀
    」照片2 幀、「牛背鷺」照片1 幀、「蘭尾鴝」照片1幀，
    具有原創性依法享有著作權之攝影著作，亦明知告訴人前授
    權給駿懋公司得以重製之期間業已屆滿，未經告訴人同意或
    授權，不得擅自重製、公開展示或散布，竟意圖營利及重製
    之犯意聯絡，於民國92年9 月12日，在上開金利揚行，未經
    告訴人同意或授權，指示不知情之員工林詩敏，擅自將上開
    「黃山雀」照片2 幀、「牛背鷺」照片1 幀、「蘭尾鴝」照
    片1 幀，重製成品名為「SA-2四季鳥語」三角桌曆中1月、1
    0月、11月、12月曆共樣品十多件，及印製在金利揚行發行
    之2004年產品目錄內第3 頁內，郵寄至不特定客戶以供訂製
    ，而侵害告訴人所享有攝影著作財產權，嗣因告訴人於92年
    10月上旬，收受上開金利揚行產品目錄，發現上情，遂以高
    珈企業有限公司名義，於92年10月8 日，向金利揚行以每件
    新臺幣40元價格購得上開「SA-2四季鳥語」三角桌曆6本，
    因認被告陳進福、羅麗玉均涉違反（93年9 月1 日）修正前
    著作權法第91條第1 項之重製罪嫌及同法第91條之1 第1 項
    之散布罪嫌等語。
二、公訴人認被告陳進福、羅麗玉涉有右揭犯行，係以被告二人
    於偵查中之自白、告訴人於警詢時及偵查中之指訴、證人林
    誌敏於偵查中之證述、攝影著作照片4 幀、金利揚行產品目
    錄1 本、送貨單1 紙、統一發票1 紙、安麗日用品股份有限
    公司之應收對帳單及統一發票各1 紙等資為其論據。
三、按犯罪事實應依證據認定之，無證據不得認定犯罪事實；又
    不能證明被告犯罪者，即應諭知無罪之判決，刑事訴訟法第
    154 條第2 項、第301 條第1 項分別定有明文。次按告訴人
    之告訴，係以使被告受刑事訴追為目的，是其陳述是否與事
    實相符，仍應調查其他證據以資審認。另認定不利於被告之
    事實，須依積極證據，苟積極證據不足為不利於被告事實之
    認定時，即應為有利於被告之認定，更不必有何有利之證據
    。又認定犯罪事實所憑之證據，雖不以直接證據為限，間接
    證據亦包括在內，然而無論直接或間接證據，其為訴訟上之
    證明，須達於通常一般人均不致有所懷疑，而得確信其為真
    實之程度，始得據為有罪之認定，最高法院52年臺上字第13
    00號、30年上字第816 號及76年臺上字第4986號判例意旨可
    資參照。
四、按被告以外之人於審判外之言詞或書面陳述，除法律有規定
    者外，不得作為證據。又被告以外之人於偵查中向檢察官所
    為之陳述，除顯有不可信之情況者外，得為證據，刑事訴訟
    法第159 條第1 項及第159 條之1 第2 項分別定有明文。查
    證人林詩敏於偵查中已經檢察官告知具結之義務及偽證之處
    罰後具結並就渠親身經歷之事實而為陳述，並無顯不可信之
    情形，自得為證據，合先敘明。
五、訊據被告陳進福、羅麗玉固均坦承在金利揚行所印製之「SA
    -2四季鳥語」三角桌曆1 月、10月、11月、12月頁面，曾使
    用告訴人享有著作財產權之「黃山雀」照片2 幀、「牛背鷺
    」照片1 幀、「蘭尾鴝」照片1 幀等攝影著作等情不諱，惟
    堅決否認有何違反著作權法犯行，被告陳進福辯稱：伊很注
    重版權，經營駿懋公司時，每年都有買版權，駿懋公司於89
    年結束營業，就將電腦及辦公設備分給包括被告羅麗玉在內
    之員工；照片都大同小異，且伊想說有買合法光碟，沒想到
    會用到以前駿懋公司合法購買版權使用後存在電腦內之照片
    ，伊是誤用到告訴人的照片等語，被告羅麗玉則辯稱：伊在
    駿懋公司上班時，是負責出貨業務，未曾跟告訴人接觸，不
    知道駿懋公司的圖片來源，亦不知道被告陳進福跟告訴人間
    之授權情形；後來駿懋公司結束營業，就把電腦分給員工充
    當資遣費，右揭照片是存在電腦裡面的，伊不知道電腦裡面
    的圖檔不可以用；是伊決定桌曆要做什麼主題，再告訴林詩
    敏將電腦及另合法購買光碟內之照片結合起來設計桌曆，伊
    是不小心用到告訴人的照片，否則不會主動寄目錄給告訴人
    ，伊發現誤用後，有即時改正重新印刷等語。經查：
  ㈠被告羅麗玉於90年5 月間，在臺北縣○○○○○路0 段000號開設
    金利揚行，從事印製、販售筆記本、三角桌曆、桌曆臺等產
    品之業務，並僱用被告陳進福擔任業務員，對外招攬客戶訂
    購產品；被告羅麗玉於92年9 月間指示員工林詩敏自行組合
    金利揚行購買、經合法授權使用之光碟片及公司內部電腦內
    之鳥類照片，設計主題為「四季鳥語」之93年度（即西元20
    04年）三角桌曆，其中該三角桌曆1 月、10月、11月、12月
    等頁面分別使用告訴人享有著作財產權之「黃山雀」照片2 
    幀、「牛背鷺」照片1 幀、「藍尾鴝」照片1 幀等攝影著作
    ，另設計金利揚行93年度推出各式日曆、桌曆臺、筆記本、
    三角桌曆等產品之目錄，其中第3 頁亦印有右揭「四季鳥語
    」三角桌曆1 月頁面暨告訴人享有著作財產權之「黃山雀」
    照片1 幀；復於92年9 月間委託安多利合版事業聯盟製版，
    並交由雅裕彩色印刷股份有限公司（下稱雅裕公司）印刷10
    00份，再自行裁紙、配頁、包底板、裝訂成冊共10冊；嗣告
    訴人於接獲右揭目錄後疑有侵權情事，遂於92年10月8 日偕
    同其妻前往金利揚行，由其妻出面進入金利揚行門巿內，向
    該商行員工林詩敏購買已包底板、裝訂成冊之右揭「四季鳥
    語」三角桌曆6 冊等事實，為被告羅麗玉、陳進福二人所不
    否認，並經證人即告訴人於本院審理時結證明確，亦為證人
    林詩敏於偵查中及本院審理時證述屬實，復有財團法人金融
    聯合徵信中心查詢公司登記資訊1 件、告訴人享有著作財產
    權之「黃山雀」照片2 幀、「牛背鷺」照片1 幀、「藍尾鴝
    」照片1 幀、右揭「四季鳥語」三角桌曆彩色影本1份、金
    利揚行2004年產品目錄1 份、安多利合版事業聯盟應收對帳
    單影本1 紙、雅裕公司估價單影本1 紙、金利揚行開立之送
    貨單影本暨統一發票影本各1 紙附卷可佐，另經告訴人於本
    院93年11月25日審判程序中當庭提出右揭攝影著作原稿底片
    經核閱無訛，應堪認定。
  ㈡被告陳進福前於82年間設立駿懋公司，從事製造、銷售桌曆
    、日曆、週曆、筆記本等產品之業務，自87年間起，遂年由
    告訴人提供其攝影著作底片原稿並授權被告陳進福印製使用
    於駿懋公司生產之三角桌曆、桌曆臺等產品內頁，被告陳進
    福取得右揭底片後，即交由美工人員將當年度預計使用之照
    片檔案存入駿懋公司之電腦內；被告羅麗玉自87年間起受僱
    於駿懋公司，初期擔任寄件之工作，後轉至工務部任職，負
    責生產業務；嗣駿懋公司於89年間因經營不善而結束營業，
    被告陳進福乃將駿懋公司所有之冷氣、電腦、辦公設備等資
    產任由公司員工取走充當資遣費，被告羅麗玉因而分得內存
    有告訴人享有著作財產權之「黃山雀」照片2 幀、「牛背鷺
    」照片1 幀、「藍尾鴝」照片1 幀等攝影著作檔案之電腦主
    機等事實，業據證人即被告陳進福於本院審理時具結證述屬
    實，亦為證人即告訴人於本院審理時供承前曾授權駿懋公司
    使用其攝影著作乙節無訛，衡諸被告羅麗玉前在駿懋公司並
    非擔任協議授權、美工設計等事務，對於駿懋公司生產之桌
    曆、筆記本等產品上印製之照片來源乙情並無直接接觸，其
    是否得悉該等照片之授權情形、設計編輯過程或後續留存照
    片檔案手續等詳情，即非無疑，是被告羅麗玉辯稱伊不知道
    自駿懋公司取回之電腦主機內留存之照片係告訴人享有著作
    財產權之攝影著作而不得任意使用乙節，尚非不可採信。再
    觀之金利揚行出版之右揭「四季鳥語」三角桌曆各月份頁面
    印製之鳥類照片，均係攝影者利用鳥類在大自然環境中自然
    呈現之姿態、神情，運用採光、取景、攝影專業技巧所拍攝
    而成之照片，對於非專研鳥類或攝影之一般人而言，在不同
    時間、地點觀看該等鳥類照片，未必能詳以區別前後各照片
    之相異或雷同，況被告陳進福經營駿懋公司而接觸前述「黃
    山雀」照片2 幀、「牛背鷺」照片1 幀、「藍尾鴝」照片1
    幀等鳥類照片係在89年間以前，在相隔3 、4 年後在金利揚
    行生產右揭「四季鳥語」三角桌曆時，焉能明確辨認其中內
    頁1 月、10月、11月、12月印製之照片即係前曾經由告訴人
    授權使用而存於駿懋公司電腦內之鳥類照片？是被告陳進福
    辯稱伊沒想到會使用到駿懋公司前向告訴人購買之照片等語
    ，應堪採信。
  ㈢況被告羅麗玉、陳進福於92年9 月間因接獲顧客多次詢問右
    揭「四季鳥語」三角桌曆產品而懷疑是否誤用未經他人授權
    之照片螿，立即抽換取自駿懋公司電腦主機內之照片，復於
    92年9 月中旬再委請安多利合版事業聯盟、雅裕公司製版、
    印刷等事實，業據證人林詩敏及證人即雅裕公司員工盧春芳
    於本院審理時證述屬實，並有安多利合版事業聯盟應收對帳
    單影本1 紙及雅裕公司估價單影本1 紙存卷可查，而告訴人
    於92年10月17日再度以安麗日用品股份有限公司名義向金利
    揚行訂購「四季鳥語」三角桌曆時，其內頁已無其享有著作
    財產權之「黃山雀」照片2 幀、「牛背鷺」照片1 幀、「藍
    尾鴝」照片1 幀等攝影著作等事實，為告訴人所不否認，並
    有金利揚行開立之統一發票影本1 紙及燙印「現代機電顧問
    有限公司」基本資料之西元2004年「四季鳥語」三角桌曆1
    本附卷可證，是被告羅麗玉、陳進福於得悉金利揚行出品之
    「四季鳥語」三角桌曆有誤用未經他人授權之照片之虞時，
    未待告訴人寄發存證信函，即立刻重新設計、製版、印刷、
    裝訂該產品，益徵渠二人自始應無侵害告訴人著作財產權之
    故意。
  ㈣綜上所述，被告陳進福、羅麗玉雖未經授權而逕自使用告訴
    人享有著作財產權之右揭「黃山雀」照片2 幀、「牛背鷺」
    照片1 幀、「藍尾鴝」照片1 幀等攝影著作於金利揚行生產
    之「四季鳥語」三角桌曆內頁及產品目錄，惟尚難認定其二
    人有侵害著作財產權之故意。此外，復查無其他積極證據足
    資證明被告二人有被訴違反著作權法犯行，揆諸首揭說明，
    自無法逕為渠等有罪之認定。
六、末按地方法院簡易庭對被告為簡易判決處刑後，經提起上訴
    ，而地方法院合議庭認應為無罪判決之諭知者，依刑事訴訟
    法第455 條之1 第3 項準用第369 條第2 項規定意旨，應由
    該地方法院合議庭撤銷簡易庭之判決，改依第一審通常程序
    審判（最高法院91年度臺非字第21號判決意旨參照）。綜上
    所述，本案既不能證明被告陳進福、羅麗玉犯罪，原審遽為
    渠二人有罪之判決，尚有違誤，上訴人即被告陳進福、羅麗
    玉上訴意旨否認犯罪，為有理由，應由本院合議庭撤銷原判
    決，自為第一審無罪之判決。
據上論斷，應依刑事訴訟法第455 條之1 第1 項、第3 項、第36
9 條第1 項、第301條第一項前段，判決如主文。
本案經檢察官陳鴻濤到庭執行職務。
中　　華　　民　　國　　94　　年　　1 　　月　　6 　　日
                  刑事第九庭審判長法  官  胡　堅　勤
                                  法　官　李　君　豪
                                  法　官　王　瑜　玲
右正本證明與原本無異。
如不服本判決，應於判決送達後十日內向本院提出上訴狀（應附
繕本），上訴於臺灣高等法院。
中　　華　　民　　國　　94　　年　　1 　　月　　7 　　日
                                  書記官  黃  頌  棻